【裁判字號】    94,重上更(四),38
【裁判日期】    950125
【裁判案由】    貪污治罪條例
【裁判全文】
臺灣高等法院高雄分院刑事判決    94年度重上更(四)字第38號
上  訴  人
即  被  告  甲○○
選任辯護人  戴國石律師
上列上訴人因貪污案件，不服臺灣高雄地方法院87年度訴字第
2090號中華民國87年11月20日第一審判決（起訴案號：臺灣高雄
地方法院檢察署87年度偵字第12585 號、第17127 號），提起上
訴，經判決後，由最高法院第4次發回更審，本院判決如下：
      主      文
原判決關於甲○○部分撤銷。
甲○○無罪。
      理      由
一、公訴意旨略以：被告甲○○自79年3 月間起，迄87年2 月間
    止，擔任高雄縣旗山鎮鎮長，為依據法令從事公務之人，竟
    意圖為不法利益於其舅蔡國忠，而基於概括之犯意，自84年
    間起至86年間止，指示旗山鎮公所課員莊文漢及葉慶輝，將
    該鎮公所所發包如附表所示之「旗山鎮84年度撫育綠化補植
    樹苗工程」等9 件工程交由蔡國忠承作，且被告甲○○明知
    「復綠種苗園」及「綠豐花園」2 家廠商均同意為蔡國忠陪
    標，仍在各該簽呈上批示「由旗美、復綠、綠豐三家比價辦
    理」，莊文漢、葉慶輝即通知蔡國忠前來辦理比價程序，而
    任蔡國忠覓「復綠種苗園」及「綠豐花園」等2家廠商陪標
    ，9件工程款共計新台幣（下同）363萬1千930元；又被告甲
    ○○為挪用高雄縣環保局於86年9月10日補助旗山鎮公所辦
    理口蹄疫病死豬計劃經費，竟指示莊文漢於86年9月22日之
    簽呈上，偽簽86年8月1日上午9時於高雄縣環保局召開口蹄
    疫病死豬補助經費協調會，會中指示補助款之餘額可由各鄉
    鎮自行統籌應用等不實內容，被告甲○○即據以將上開補助
    款用以支付「旗山鎮運動公園及體育場樹幹防治白蟻塗漆工
    程」、「旗山鎮○○路、延平一路、大德路、垃圾場進場道
    路行道樹塗防蟻漆美化工程」等2項工程工程款共計82萬8
    千700元，足生損害該補助專款之專用性，因認被告甲○○
    涉有貪污治罪條例第6條第1項第4款、刑法第213條之罪嫌云
    云。
二、被告涉犯圖利罪部分無罪之理由：
（一）本件公訴人認被告甲○○有本件圖利罪嫌，無非係以被告
      前述犯行，已據同案被告莊文漢供述甚明，核與證人葉慶
      輝所證述情節相符，而被告甲○○與蔡國忠係甥舅關係，
      其應明知復綠與綠豐花園係蔡國忠之友人，且遠在彰化縣
      無意承包僅係陪標，竟在公文批示由旗美、復綠、綠豐比
      價，顯有圖利蔡國忠，且莊文漢、葉慶輝僅為課員，若非
      獲得為鎮長之被告指示，自無可能自84年至86年長達2 年
      期間，恣意允許蔡國忠為此部標行為等理由為主要論據。
      訊之被告否認有何圖利犯行，辯稱：莊文漢之考績因多次
      被核定為乙等且經調職，因而挾怨報復，其為求自保始在
      調查時誣陷我指示將工程交由蔡國忠承作；又蔡國忠私下
      涉及圍標行為，我事先並不知情，依機關營繕工程及購置
      變賣財物稽察條例第6 條之規定，本允許於一定金額下得
      由機關首長授權經辦單位取具2 家以上估價單進行比價，
      依高雄縣政府之規定，80萬元以下金額之工程可按上開方
      式比價辦理，本案所涉之9 件工程之工程款均為80萬元以
      下，且起訴書附表編號1 之「84年度撫育綠化補植樹苗工
      程」工程預算書表內所載桃花心木之每株單價，尚較1998
      年高雄縣政府於綠化植栽手冊中所要求之單價便宜，確無
      不法利益存在，負責承辦如附表編號4 、6 、7 號工程之
      葉慶輝於調查及偵審中均稱伊未指示將工程交給蔡國忠，
      足見確無圖利事實等語。
（二）按圖利罪固不以圖利自己為限，然必有為自己或第三人圖
      取不法利益之犯意，始克當之，而有無此犯意，又須依證
      據認定，不得僅以公務員所為失當行為之結果，使人獲得
      不法利益，據以推定該公務員自始即有圖利他人之犯意。
      又公務員對於主管事務圖利，必須對主管之事務有圖利之
      意思，而表現於行為，始與犯罪構成要件相符，若僅處理
      事務不當，尚未表現有圖利之意思，即難以該罪相繩（最
      高法院70年台上字第501號判例參照）；經查：
  １、依機關營繕工程及購置定製變賣財物稽察條例第6 條規定
      ：「各機關營繕工程及購置、定製、變賣財物，在一定金
      額以上者，應公告招標辦理之；未達一定金額而在一定金
      額百分之十以上者，得比價辦理之；其在一定金額百分之
      十以下者，得由該機關首長授權經辦單位，取具二家以上
      估價單，進行比價或議價辦理之」，此規定所謂「一定金
      額」經審計部調整為5 千萬元，因而依上開條文規定，5
      百萬元以下之工程即可以比價或議價方式為之；又依「高
      雄縣政府營繕工程及購置定製變更財物招標、比價、議價
      標表」之規定，10萬元以上100 萬元以下之營繕工程，得
      取具3 家以上廠商估價單比價或議價辦理之；又依「高雄
      縣旗山鎮公所營繕工程及購置製變賣財物招標、比價、議
      價標準表」之規定，營繕工程金額5 萬以上80萬以下者，
      金額之工程等，得取具3 家以上廠商估價單比價或議價辦
      理之，此均有各該標準表在卷可查（見本院90年上更二字
      第218 號卷（下稱更二卷）第102 、78頁），公訴意旨所
      指如附表所示9 件營繕工程金額既均在80萬元以下，則被
      告取具3 家以上廠商估價單比價、議價辦理，與上開規定
      即無不合。
  ２、附表所示編號「2 、3 」兩項工程均由莊文漢簽請核示，
      經旗山鎮公所秘書鄭文程核可，並無被告之批示，此有該
      等簽呈2 份在卷可稽（見更三卷第112 、115 、116 頁）
      ，該2 簽呈上雖有「甲○○二」之印章，惟該印章係由鄭
      文程所保管，簽呈上所為「請莊文漢監工，餘如擬」之批
      示亦為鄭文程所為，並非被告筆跡，業據證人鄭文程於本
      院更一審（本院88年度上更一字第297 號卷（下稱更一卷
      ）第52至55頁）調查時結證屬實，足認上開工程被告並無
      參與，自難認被告有圖利蔡國忠之犯行。
  ３、附表編號4、6、7所示3項工程，工程承辦人葉慶輝已於法
      務部調查局高雄縣調查站（下稱高雄調查站）調查時證稱
      ：「因為旗山鎮公所發包之綠美化工程皆由旗美種苗園負
      責人蔡國忠承作，雖然鎮長甲○○並無在簽呈批示由何包
      商進行比價，我即通知蔡國忠來拿標單以便發包工程，但
      我並無通知復綠、綠豐來比價，係由蔡國忠拿旗美、復綠
      、綠豐三家之標單給我，前述之工程皆由蔡國忠得標承做
      」等語（見偵查二卷第10頁）明確，足認葉慶輝係因以往
      旗山鎮公所發包之綠美化工程係由蔡國忠承作，乃自行通
      知蔡國忠比價，並非經被告指示而為之。葉慶輝嗣於審理
      中又明確證稱：「工程都是經議價程序交給蔡國忠來承包
      ，甲○○並沒有指示我將工程交給蔡國忠承包，因每次議
      價結果蔡國忠的底價都是最低」、「是因看到以前資料都
      是找這三家廠商，我就找這三家」等語（以上見原審卷第
      87 至88 頁）、「甲○○並無指示將工程交由蔡國忠承作
      」等語（見更一卷第54頁背面），而與被告甲○○前述所
      辯相符，參以小型工程有其固定承辦單位，其辦理比價及
      程序，前後固均須簽請上級審核，但若形式上無瑕疵，比
      價程序上既無鎮長必須參與之規定與實際之情事，承辦人
      與廠商間縱有勾結、舞弊，主官並無必然知情之理，況被
      告係旗山鎮鎮長，蔡國忠係被告之舅舅，葉慶輝又係該鎮
      公所之基層公務員，主觀上為逢迎、巴結鎮長，衡情非無
      可能，自難僅以承辦發包業務之葉慶輝通知被告之舅舅為
      上開工程之比價，即推論被告必然事先知情或授意。
  ４、按貪污治罪條例第6 條第1 項第4 款圖利罪之成立，必以
      行為人所圖者為「不法利益」始足當之，此為該款所明定
      。惟承包政府機關之工程施作，投標廠商亦不乏因成本控
      管不當或物料上漲等因素而造成虧損，並非每件工程必有
      利潤，且若有利潤，如係合理利潤，亦為正常交易所得，
      難謂有何不法，自不得據此認定辦相關承辦公務員有何圖
      自己或他人不法利益之犯行，本件公訴人並未舉足事證，
      以證明附表編號1 、5 、8 、9 之工程款金額與該工程發
      包之客觀合理工程造價，有何明顯不相當之情事，且亦無
      證據證明蔡國忠之施作工程實際成本付出與其所獲工程款
      間有何顯不相當之利潤存在，自難認定蔡國忠依此簽約價
      格施作工程有何不法利益。基此，被告就附表編號1 、5
      、8 、9 號之工程縱有指示由蔡國忠承作，亦無法證明其
      所為構成公務員圖利罪。
（三）綜上所述，附表所示9 項工程，均不能認被告有何圖利故
      意並使蔡國忠實際已獲不法利益，此部分即屬不能證明被
      告犯罪。
三、被告涉犯刑法第213條部分無罪之理由：
（一）公訴意旨認被告甲○○授意莊文漢於86年9 月22日之簽呈
      上，偽簽86年8月1日上午9 時於高雄縣環保局召開口蹄疫
      病死豬補助經費協調會，會中指示補助款之餘額可由各鄉
      鎮自行統籌應用等不實內容，藉以挪用該補助款於他項工
      程支出，無非係以莊文漢製作之86年9 月22日簽呈上確有
      上開不實事項之登載，及莊文漢於高雄縣調查站之指述係
      被告指示將此補助款挪用等理由為主要論據。惟訊之被告
      否認有此犯行，辯稱：莊文漢於上開簽呈表示該筆口蹄疫
      結餘款業經高雄縣環保局於86年8 月1 日上午9 時召開協
      調會決議納入公所相關預算，由各鄉鎮自行統籌運用。伊
      信以為真，且財政及主計人員均無異議，伊始批可等語。
      經查：
  １、高雄縣政府環保局未曾於86年8 月1 日召口蹄疫補助款之
      相關會議，該局召開有關此補助款之會議共2 次，然均無
      指示本案經弱餘額可由各鄉鎮自行統籌運用等情，業經該
      局函覆明確，此有該局94年10月28日高縣環六字第094003
      6203號函在卷可按（見本審卷第70、77頁）。莊文漢於86
      年9 月22日簽呈上所為簽註內容不實，固可認定。
  ２、按共犯之自白，不得作為有罪判決之唯一證據，仍應調查
      其他必要證據，以察其是否與事實相符，刑事訟訴法第
      156 條第2 項定有明文。本件共犯莊文漢固曾於87年6 月
      17日調查詢問中供稱：係被告指示以口蹄疫病死豬補助款
      項下支出本件附表編號9 之工程款（見偵查一卷第118 頁
      背面、119 頁正面）；並於原審訊問中陳稱：伊明知並無
      上開86 年8月1 日之協調會決議，口蹄疫剩餘款支付附表
      編號9之 工程款，係由被告決定等語（見原審卷第17頁）
      。惟其嗣後於原審87年10月13日及同年月27日訊問中又分
      別改稱：簽呈上內容係伊向鎮長（被告）建議可動用口蹄
      疫補助款（見原審卷第102 頁背面）；簽呈內容係由伊本
      人自行決定等語（見原審卷第137 頁），共犯莊文漢就其
      於上開簽呈上簽註口蹄疫剩餘款可由鎮公所自行運用等內
      容，究係由其本人決定簽註該內容，向為鎮長之被告建議
      ，抑由被告決定該內容後，再由其簽註於簽呈之上，先後
      陳述不一，已非全無瑕疵，且依上開規定亦不得以此共犯
      之供述作為認定被告有罪之唯一證據，自應再審酌其他事
      證以為判斷。
  ３、旗山鎮公所主計室主任黃權彩及財政課課長蔡士錡分別於
      上開86年9 月22日簽呈會簽：「所簽餘款由鄉鎮自行統籌
      運用，請依上級指示及首長批示」、「請附上級補助公文
      影本，如無特定財源，建請暫緩補助」等語，此有上開簽
      呈在卷可按。依此會文內容，財政課長所要求者係補助公
      文，即高雄縣環境保護局（下稱環保局）86年8 月11日八
      六高縣環三字第19813 號及高雄縣政府86年9 月5 日八六
      府環三字第177499號之經費補助函（見更三卷第72、74頁
      ），並非協調會記錄應已明確。足見主計及財政單位會簽
      當時並未質疑莊文漢簽註意見之真實性。此外，本件經被
      告批可後，後續發包作業之簽呈，黃權彩與蔡士琦亦未再
      表示任何意見，此復有該簽呈1 份在卷可查（見外放證物
      ），據此而論，被告所辯其簽核當時，主計及財課單位並
      未對莊文漢簽註之內容表示異議一節尚堪採信。又上開兩
      份補助函內容並未提及該補助款若有結餘如何辦理，亦有
      該函文在卷可參（見更三卷第72、74頁）。本件補助款應
      專款專用，餘額應繳回環保局等情，係環保局於87年1 月
      22日始以高縣環四字第1940號函通知各鄉鎮市公所，此有
      該局94年10月28日高縣環六字第0940036203號函在卷可按
      （見本審卷第70、77頁）。又本件口蹄疫補助款係87年1
      月22日始撥付各鄉鎮市，該款項是否專款專用的問題，均
      是撥款後始會發生，故87年1 月撥款起，始陸續有公所電
      詢此問題，因此才會以正式公文指示該款項之用法等情，
      業經承辦此項業務之環保局技佐黃釋慧於原審訊問中證述
      明白（原審卷第136 頁背面），並有上述1940號函可證。
      被告於86年9 月26批示上開莊文漢簽呈時，不知該結餘款
      可否作為他用，應可認定。參酌當時主計及財政單位又未
      質疑或反對，被告同意該簽呈主旨，而批示「可」、「如
      擬」、「切實執行」，與常情自屬無違。
（二）綜上所述，自難僅以共犯莊文漢上開有瑕疵之供述為證據
      ，即認被告有此部分犯罪事實，檢察官對此部分公訴意旨
      所指犯行之舉證，尚無法使一般人均至無疑之程度，自屬
      無法證明被告有此部分犯罪。
四、綜前所述，原審未詳為推求，遽為被告甲○○論罪科刑之判
    決，即有未洽，被告執此聲明上訴，指摘原判決不當，為有
    理由，應由本院將原判決關於甲○○部分撤銷改判，並為被
    告無罪之判決。
據上論結，應依刑事訴訟法第369條第1項前段、第364條、第301
第1項，判決如主文。
本案經檢察官林應華到庭執行職務。
中    華    民    國    95    年    1     月    25    日
                  刑事第八庭    審判長法  官  李炫德
                                      法  官  李淑惠
                                      法  官  蔡國
以上正本證明與原本無異。
如不服本判決應於收受本判決後10日內向本院提出上訴書狀，其
未敘述上訴理由者，並得於提起上訴後10日內向本院補提理由書
狀（均須按他造當事人之人數附繕本）「切勿逕送上級法院」。
中    華    民    國    95    年    1     月    25    日
                                      書記官  邱麗莉
  附表：（以下金額均為新台幣）
┌───┬──────────┬──────────┐
│編  號│工  程  名  稱      │工程款金額          │
├───┼──────────┼──────────┤
│1     │84年度撫育綠化輔值樹│58萬5630元          │
│      │苗工程              │                    │
├───┼──────────┼──────────┤
│2     │84年消除髒亂點工程  │4萬3400元           │
│      │                    │                    │
├───┼──────────┼──────────┤
│3     │環境衛生清潔髒亂點  │8萬2000元           │
│      │整理及綠化工程      │                    │
├───┼──────────┼──────────┤
│4     │85年度綠美化第三期撫│56萬400元           │
│      │育補植工程          │                    │
├───┼──────────┼──────────┤
│5     │85年登革熱防治工作工│26萬9700元          │
│      │程                  │                    │
├───┼──────────┼──────────┤
│6     │86年度綠美化第一期撫│49萬6千300元        │
│      │育補植工程          │                    │
├───┼──────────┼──────────┤
│7     │86年度綠美化第二期撫│67萬1500元          │
│      │育補植工程          │                    │
├───┼──────────┼──────────┤
│8     │86年登革熱防治工作工│33萬5500元          │
│      │程                  │                    │
├───┼──────────┼──────────┤
│9     │運動公園及體育場樹  │58萬7500元          │
│      │幹防治白蟻塗漆工程  │                    │
├───┴──────────┴──────────┤
│合  計 ：工程款363萬1930元                        │
└─────────────────────────┘


司法院資訊處製作；財團法人民間司法改革基金會備份。
